---
title: "Evidencia 1 | Análisis Inicial"
author: "Biniza Verónica Vázquez Moreno A01737294"
date: "`r Sys.Date()`"
output:
  html_document:
    toc: true
---
```{r setup, include=FALSE}
source(file.path("..", "classwork", "globalSetup.R"))
```

## Preparación del entorno de desarrollo

Para este análisis se añadieron las librerías requeridas como fue visto en clase y se reutilizó el archivo compartido `globalSetup.R`, el cual centraliza la carga de paquetes y la definición de rutas de trabajo. De esta forma, el reporte queda más limpio y evita repetir un bloque largo de configuración dentro del documento.

## Carga de secuencias:
Cargamos las secuencias de ARN del SARS-CoV-2 a partir de los archivos FASTA descargados, utilizando la función `read_project_fastas()` definida en el bloque de configuración. Esto nos permitirá tener un objeto `DNAStringSet` con todas las secuencias organizadas y listas para su análisis.

```{r}
sequences <- read_project_fastas()
sequences
```


## Cálculo de la longitud de las secuencias de cada variante:

Una vez cargadas las secuencias, calculamos la longitud de cada una utilizando la función `width()` de Biostrings, que devuelve el número de nucleótidos en cada secuencia. Esto nos permitirá comparar las longitudes entre las diferentes variantes y detectar posibles anomalías o diferencias significativas.
Usamos `width()`ya que es la función específica para objetos `DNAStringSet` y es más eficiente que otras alternativas para este tipo de datos.
```{r}
## LONGITUDES
cat("Sequence lengths:\n")
for (i in seq_along(sequences)) {
    cat(names(sequences)[i], ":", width(sequences)[i], "\n")
}
```

## Gráfico comparativo de las secuencias:
Para visualizar las diferencias entre las secuencias de ARN de las distintas variantes, podemos crear un gráfico comparativo utilizando `ggplot2`. Este gráfico puede mostrar la longitud de cada secuencia, así como otras características relevantes como el porcentaje de GC o la presencia de mutaciones específicas. Esto nos ayudará a identificar patrones o tendencias entre las variantes y a comunicar nuestros hallazgos de manera efectiva.
Dada la gran cantidad de secuencias, se usaron funciones específicas investigadas en la documentación de Biostrings para comparar la composición de bases entre las secuencias, lo que nos permite visualizar las diferencias en la frecuencia de cada base (A, C, G, T) entre las variantes. Esto es especialmente útil para detectar posibles mutaciones o cambios en la composición genética que podrían estar relacionados con diferencias en la transmisibilidad o virulencia de las variantes.

Listado de funciones:
- `do.call()`: Permite ejecutar una función con una lista de argumentos, lo que es útil para combinar los resultados de múltiples secuencias en un solo data frame.
- `lapply()`: Aplica una función a cada elemento de una lista, en este caso, a cada secuencia en el conjunto de secuencias.
- `strsplit()`: Divide una cadena de texto en partes, lo que nos permite obtener los caracteres individuales de cada secuencia.
- `table()`: Crea una tabla de frecuencias para contar la cantidad de cada base en cada secuencia.
- `ggplot()`: Función principal de ggplot2 para crear gráficos, que nos permite visualizar la composición de bases de cada secuencia de manera clara y comparativa.

> _Usamos ggplot() para presentar la composición de bases de todas las variantes en una sola imagen de manera más clara y ordenada. En lugar de generar muchos gráficos separados, se construyó un solo gráfico facetado que agrupa la información por secuencia, lo que facilita la comparación visual entre variantes. Esta forma de presentación permitió “embellecer” la salida, haciendo la gráfica más legible, uniforme y adecuada para integrarla en el reporte final._

Adicionalmente, se guardan los gráficos generados en archivos PNG para su posterior revisión y presentación, asegurando que los resultados visuales estén disponibles incluso fuera del entorno de R.
Usamos `png()` para guardar los gráficos generados, lo que nos permite conservar una copia visual de los resultados que puede ser fácilmente compartida o incluida en informes sin necesidad de ejecutar el código nuevamente.


```{r}
# FUNCIONES PARA COMPARAR SECUENCIAS
compara_all <- function(seq_set) {
    base_levels <- c("a", "c", "g", "t")
    plot_data <- do.call(
        rbind,
        lapply(seq_along(seq_set), function(i) {
            seq_chars <- tolower(strsplit(as.character(seq_set[[i]]), "")[[1]])
            seq_table <- table(factor(seq_chars, levels = base_levels))

            data.frame(
                sequence = names(seq_set)[i],
                base = c("A", "C", "G", "T"),
                count = as.numeric(seq_table)
            )
        })
    )

    composition_plot <- ggplot(
        plot_data,
        aes(x = base, y = count, fill = base)
    ) +
        geom_col() +
        facet_wrap(~sequence, scales = "free_y") +
        labs(
            title = "Composicion de bases por secuencia",
            x = "Base",
            y = "Conteo"
        ) +
        theme_minimal() +
        theme(legend.position = "none")

    composition_plot
}

# FUNC EN ACTION
composition_plot <- compara_all(sequences)
print(composition_plot)
ggsave(
    filename = "comparacion_fasta.png",
    plot = composition_plot,
    width = 12,
    height = 16,
    dpi = 150,
    path = getwd()
)
```

## Cálculo del porcentaje de GC:
El porcentaje de GC es una medida importante en biología molecular que indica la proporción de bases guanina (G) y citosina (C) en una secuencia de ADN o ARN. Para calcular este porcentaje, utilizamos la función `letterFrequency()` de Biostrings, que nos permite contar la frecuencia de cada base en las secuencias. Luego, sumamos las frecuencias de G y C, dividimos por la longitud total de la secuencia y multiplicamos por 100 para obtener el porcentaje. Este análisis nos ayudará a entender mejor la composición de las secuencias y a identificar posibles diferencias entre las variantes que podrían estar relacionadas con su estabilidad o capacidad de replicación.
De nuevo, usamos una función específica de Biostrings para aprovechar la eficiencia y precisión en el conteo de bases, pero podría ser implementado manualmente con funciones básicas de R y `seqinr` si se desea una aproximación más general sin depender de paquetes especializados.

```{r}
# porcentajes
gc_table <- data.frame(
    variant = names(sequences),
    gc_percent = rowSums(
        letterFrequency(sequences, letters = c("G", "C"), as.prob = TRUE)
    ) * 100
)

gc_table
```

## Análisis de complementos:
El análisis de complementos implica identificar las secuencias complementarias a las secuencias originales usando `comp()`de `seqinr`como fue visto en clase.
No obstante, necesitamos convertir las secuencias de `DNAStringSet` a un formato compatible con `seqinr`, lo que se puede hacer utilizando la función `as.character()` para obtener las secuencias como cadenas de texto. Luego, aplicamos `comp()` a cada secuencia para obtener su complemento, lo que nos permitirá analizar la relación entre las secuencias originales y sus complementos, así como identificar posibles mutaciones o cambios en la composición genética que podrían estar relacionados con diferencias en la transmisibilidad o virulencia de las variantes.

La asociación entre cada variante y su secuencia se conserva con `setNames()`. Esta función toma la lista de secuencias convertidas y les asigna los mismos nombres que ya tenía el objeto original `sequences`.
Después, `names()` permite recuperar esos nombres para usarlos como identificadores en la tabla final. En otras palabras, `setNames()` coloca las etiquetas y `names()` las vuelve a leer para no perder la correspondencia entre cada variante y su complemento.

```{r}
sequence_vectors <- setNames(
    lapply(sequences, function(x) strsplit(as.character(x), "")[[1]]),
    names(sequences)
)

complement_variants <- data.frame(
    variant = names(sequence_vectors),
    complement = vapply(
        sequence_vectors,
        function(x) paste(comp(x), collapse = ""),
        character(1)
    )
)

head(complement_variants)
```

## Interpretación de resultados

### Composición de bases y contenido GC
El análisis reveló una **composición de bases consistente** entre las variantes de SARS-CoV-2, con un sesgo hacia adenina (A) y timina (T), característico de virus ARN. El contenido promedio de GC de 37-38%, de acuerdo con nuestra investigación preliminar, es **típico para coronavirus** y se mantiene **notablemente estable** entre variantes, sugiriendo presión selectiva conservativa en la composición del virus.

La **baja variabilidad en el porcentaje GC** (rango: 36.37%-38.19% para variantes humanas) indica que, a pesar de las mutaciones puntuales que definen cada variante, **la arquitectura genómica fundamental se mantiene uniforme**. Esto es biológicamente esperado, ya que cambios drásticos en la composición GC podrían afectar la estabilidad del ARN viral y la eficiencia traduccional (sumamente relevante para la replicación viral, como lo discutimos en clase).

### Longitudes genómicas e integridad de secuencias
Las longitudes genómicas oscilan entre 29,400-29,900 nucleótidos, **consistente con el tamaño típico del genoma SARS-CoV-2** (30 kb). La **uniformidad en las longitudes** entre variantes confirma que las mutaciones características son principalmente **sustituciones puntuales**  y no grandes inserciones o descartes, lo que es coherente con la evolución del virus a través de mutaciones acumulativas (contagios masivos).

### Secuencias  y control de calidad
La secuencia `pangolinchina` muestra el **contenido GC más alto** (38.19%), lo cual es esperado dado que representa una **secuencia "outgroup"**, es decir, previa al "salto" interespecie en humanos. Esto **valida la calidad del análisis** al mostrar diferenciación clara entre SARS-CoV-2 humano y coronavirus relacionados.

La secuencia `EcuHum`, proveniente de un sujeto en Ecuador, presenta **anomalías consistentes** (menor longitud, menor conteo total de bases, contenido GC atípico), sugiriendo posibles **gaps o calidad reducida** en esta secuencia particular, lo que debe considerarse en análisis filogenéticos posteriores.

### Implicaciones evolutivas
La **conservación de la composición** entre variantes (Alpha, Beta, Gamma, Delta, Omicron) y otras variantes geográficamente diversas sugiere **restricciones evolutivas fuertes** en la arquitectura del genoma viral, posiblemente relacionadas con la optimización del uso de codones del huésped y la estabilidad estructural del ARN.

## Referencias consultadas

**Paquetes de R y herramientas bioinformáticas:**

- Pagès, H., Aboyoun, P., Gentleman, R., & DebRoy, S. (2023). *Biostrings: Efficient manipulation of biological strings*. R package version 2.68.1. Bioconductor.

- Charif, D. & Lobry, J. R. (2007). SeqinR 1.0-2: a contributed package to the R project for statistical computing devoted to biological sequences retrieval and analysis. In Bastolla, U., Porto, M., Roman, H. E., & Vendruscolo, M. (Eds.) *Structural approaches to sequence evolution: Molecules, networks, populations* (pp. 207-232). Springer.

- Wickham, H. (2016). *ggplot2: Elegant Graphics for Data Analysis*. Springer-Verlag New York.

**Bases de datos y recursos genómicos:**

- Shu, Y. & McCauley, J. (2017). GISAID: Global initiative on sharing all influenza data – from vision to reality. *EuroSurveillance*, 22(13), 30494.

- NCBI Resource Coordinators. (2024). Database resources of the National Center for Biotechnology Information. *Nucleic Acids Research*, 52(D1), D33-D43.

**Literatura científica sobre SARS-CoV-2:**

- Harvey, W. T., Carabelli, A. M., Jackson, B., et al. (2021). SARS-CoV-2 variants, spike mutations and immune escape. *Nature Reviews Microbiology*, 19(7), 409-424.

- Khare, S., Gurry, C., Freitas, L., et al. (2021). GISAID's role in pandemic response. *China CDC Weekly*, 3(49), 1049-1051.

- Rambaut, A., Holmes, E. C., O'Toole, Á., et al. (2020). A dynamic nomenclature proposal for SARS-CoV-2 lineages to assist genomic epidemiology. *Nature Microbiology*, 5(11), 1403-1407.


**Recursos de aprendizaje:**

- Clase magistral: "Análisis de secuencias biológicas con R/Bioconductor". Dr. Jorge Lozano Aponte. Tecnológico de Monterrey, Puebla. Abril 2026.

- Gentleman, R., Carey, V., Huber, W., & Hahne, F. (2024). *Bioconductor: Open software development for computational biology and bioinformatics*. https://www.bioconductor.org/