---
title: "Evidencia 2 | Proyecto Integrador"
author: "Biniza Verónica Vázquez Moreno A01737294"
date: "`r Sys.Date()`"
output:
  html_document:
    toc: true
---

## Setup Inicial

```{r setup, include=FALSE}
setwd("/Users/binivazquez/UniWorkspace/computational_biology")
source("classwork/globalSetup.R")
```

## Carga de secuencias

Cargamos las secuencias de ARN del SARS-CoV-2 a partir de los archivos FASTA descargados, utilizando la función `read_project_fastas()` definida en el bloque de configuración. Esto nos permitirá tener un objeto `DNAStringSet` con todas las secuencias organizadas y listas para su análisis.

```{r}
sequences <- read_project_fastas()
sequences
```

## Cálculo de la longitud de las secuencias de cada variante

Una vez cargadas las secuencias, calculamos la longitud de cada una utilizando la función `width()` de Biostrings, que devuelve el número de nucleótidos en cada secuencia. Esto nos permitirá comparar las longitudes entre las diferentes variantes y detectar posibles anomalías o diferencias significativas.

Usamos `width()` ya que es la función específica para objetos `DNAStringSet` y es más eficiente que otras alternativas para este tipo de datos.

```{r}
## LONGITUDES
cat("Sequence lengths:\n")
for (i in seq_along(sequences)) {
    cat(names(sequences)[i], ":", width(sequences)[i], "\n")
}
```

## Gráfico comparativo de las secuencias

Para visualizar las diferencias entre las secuencias de ARN de las distintas variantes, creamos un gráfico comparativo utilizando `ggplot2`. Este gráfico muestra la composición de bases (A, C, G, T) de cada secuencia, lo que nos ayuda a identificar patrones o tendencias entre las variantes y a detectar posibles mutaciones o cambios en la composición genética relacionados con diferencias en transmisibilidad o virulencia.

Dada la gran cantidad de secuencias, se usaron funciones específicas investigadas en la documentación de Biostrings:

- `do.call()`: Permite ejecutar una función con una lista de argumentos, útil para combinar los resultados de múltiples secuencias en un solo data frame.
- `lapply()`: Aplica una función a cada elemento de una lista.
- `strsplit()`: Divide una cadena de texto en caracteres individuales.
- `table()`: Crea una tabla de frecuencias para contar la cantidad de cada base por secuencia.
- `ggplot()`: Función principal de ggplot2 para crear el gráfico facetado comparativo.

> _Usamos `ggplot()` para presentar la composición de bases de todas las variantes en una sola imagen de manera más clara y ordenada. En lugar de generar muchos gráficos separados, se construyó un solo gráfico facetado que agrupa la información por secuencia, facilitando la comparación visual entre variantes._

```{r}
# FUNCIONES PARA COMPARAR SECUENCIAS
compara_all <- function(seq_set) {
    base_levels <- c("a", "c", "g", "t")
    plot_data <- do.call(
        rbind,
        lapply(seq_along(seq_set), function(i) {
            seq_chars <- tolower(strsplit(as.character(seq_set[[i]]), "")[[1]])
            seq_table <- table(factor(seq_chars, levels = base_levels))

            data.frame(
                sequence = names(seq_set)[i],
                base = c("A", "C", "G", "T"),
                count = as.numeric(seq_table)
            )
        })
    )

    composition_plot <- ggplot(
        plot_data,
        aes(x = base, y = count, fill = base)
    ) +
        geom_col() +
        facet_wrap(~sequence, scales = "free_y") +
        labs(
            title = "Composicion de bases por secuencia",
            x = "Base",
            y = "Conteo"
        ) +
        theme_minimal() +
        theme(legend.position = "none")

    composition_plot
}

# FUNC EN ACTION
composition_plot <- compara_all(sequences)
print(composition_plot)
ggsave(
    filename = "comparacion_fasta.png",
    plot = composition_plot,
    width = 12,
    height = 16,
    dpi = 150,
    path = getwd()
)
```


## Análisis de composición de bases y contenido AT y GC
Calculamos el porcentaje de GC y AT para cada secuencia utilizando la función `letterFrequency()` de Biostrings, que cuenta la frecuencia de cada base en las secuencias. Luego, se crea una tabla con esta información para facilitar su análisis y visualización.

```{r}
base_freq <- Biostrings::letterFrequency(
    sequences,
    letters = c("A", "C", "G", "T"),
    as.prob = TRUE
)

tabla_bases <- data.frame(
    VarID = paste0("Var", seq_along(sequences)),
    Variante = names(sequences),
    GC_Content = rowSums(base_freq[, c("G", "C"), drop = FALSE]) * 100,
    AT_Content = rowSums(base_freq[, c("A", "T"), drop = FALSE]) * 100,
    check.names = FALSE
)

tabla_bases
```

Y graficamos con ayuda de `ggplot2` el contenido de AT y CG por variante, usando la etiqueta corta `VarN` para que los nombres largos no oculten la visualización.

#### Gráfico de contenido AT por variante
```{r}
p <- ggplot(
    tabla_bases,
    aes(x = VarID, y = AT_Content, fill = VarID)
) +
    geom_col() +
    theme_minimal() +
    labs(
        title = "Contenido de Adenina y Timina por Variante",
        x = "Variante",
        y = "Contenido AT (%)"
    ) +
    theme(axis.text.x = element_text(angle = 45, hjust = 1))
p <- p + scale_fill_hue(guide = "none")
print(p)
```

#### Gráfico de contenido GC por variante
```{r}
p <- ggplot(
    tabla_bases,
    aes(x = VarID, y = GC_Content, fill = VarID)
) +
    geom_col() +
    theme_minimal() +
    labs(
        title = "Contenido de Citosina y Guanina por Variante",
        x = "Variante",
        y = "Contenido CG (%)"
    ) +
    theme(axis.text.x = element_text(angle = 45, hjust = 1))
p <- p + scale_fill_hue(guide = "none")
print(p)
```

## Árbol Filogenético en DECIPHER

Para construir un árbol filogenético de las secuencias, se utiliza la función `AlignSeqs()` de DECIPHER para alinear las secuencias y luego `DistanceMatrix()` para calcular la matriz de distancias entre ellas. Esto nos permitirá visualizar las relaciones evolutivas entre las variantes del SARS-CoV-2.
Adicionalmente, se emplea `hclust()` para construir el árbol filogenético a partir de la matriz de distancias, utilizando el método de agrupamiento promedio (average) para obtener una representación clara de las relaciones entre las secuencias.

Para agregar un estilo visual atractivo al árbol, se personalizan los parámetros de la función `plot.phylo()`, como el tipo de árbol (phylogram), la dirección (downwards), colores de las ramas y tips, y se añade un título descriptivo. Esto facilita la interpretación visual de las relaciones evolutivas entre las variantes del virus.
La función `par()` se utiliza para ajustar los márgenes y el fondo del gráfico, mejorando la estética general del árbol filogenético.

```{r}
aligned <- AlignSeqs(sequences, verbose = FALSE)
d <- DistanceMatrix(aligned, correction = "K80", verbose = FALSE)

hc1 <- hclust(as.dist(d), method = "average")
tree_phylo <- as.phylo(hc1)

par(mar = c(3, 6, 5, 3) + 0.1, bg = "#FCFCF8")
plot.phylo(tree_phylo,
    type = "phylogram",
    direction = "downwards",
    use.edge.length = TRUE,
    cex = 0.75,
    edge.color = "#d67dff",
    edge.width = 2.4,
    tip.color = "steelblue4",
    label.offset = 0.001,
    no.margin = FALSE,
    main = "Árbol Filogenético (UPGMA + K80)\n28 variantes SARS-CoV-2"
)
axisPhylo(side = 2, col = "#444444", col.axis = "#444444")
```

## Árbol Filogenético estilo MSA
Se sigue un proceso similar al anterior, pero utilizando la función `nj()` de Biostrings para alinear las secuencias antes de calcular la matriz de distancias y construir el árbol filogenético. Esto nos permitirá comparar los resultados obtenidos con DECIPHER y evaluar la consistencia entre ambos métodos.
Se omitió el uso de msa debido a su alto costo computacional, lo que resultó en tiempos de ejecución excesivos. En su lugar, se utilizó la función `AlignSeqs()` de DECIPHER para alinear las secuencias, seguida de `dist.dna()` para calcular la matriz de distancias y `nj()` para construir el árbol filogenético. Esto permitió obtener resultados óptimos de manera más eficiente sin comprometer la calidad del análisis filogenético.

```{r}
seqs <- readDNAStringSet("classwork/assets/secuencias_fasta/all_arn_sequences_CLEAN.fasta")
aln <- AlignSeqs(seqs, verbose = FALSE)

dna_bin <- as.DNAbin(as.matrix(aln))
d <- dist.dna(dna_bin, model = "K80")
tree <- nj(d)
plot.phylo(tree,
    type = "phylogram",
    direction = "rightwards",
    use.edge.length = FALSE,
    cex = 0.7,
    label.offset = 0.0005,
    edge.width = 2,
    main = "Árbol Filogenético (UPGMA + K80)\n28 variantes SARS-CoV-2"
)
axisPhylo(side = 2, col = "#d67dff", col.axis = "#d67dff")
```

## Link al video de análisis de resultados:
[Video de análisis de resultados](https://youtu.be/t_c6OVo0UwU)

## Interpretación de resultados

### Hallazgos principales

1. Las secuencias muestran longitudes similares y consistentes con el genoma típico de SARS-CoV-2, (un rango de 29,400–29,900 nucleótidos), lo que sugiere una estabilidad genómica del virus.

2. Existe una variación mínima entre variantes (máximo 300 nucleótidos de diferencia), lo que sugiere evolución reciente.

3. Lo anterior es un indicador de adaptaciones evolutivas principalmente a través de sustituciones puntuales, sin grandes _inserciones_ o _deleciones_, lo que es típico en la evolución de virus ARN.


### Composición de bases y contenido GC

El análisis reveló una **composición de bases consistente** entre las variantes de SARS-CoV-2, con un sesgo hacia adenina (A) y timina (T), característico de virus ARN. El contenido promedio de GC de 37–38% es **típico para coronavirus** y se mantiene **notablemente estable** entre variantes, sugiriendo presión selectiva conservativa en la composición del genoma viral.

La **baja variabilidad en el porcentaje GC** (rango: 36.37%–38.19% para variantes humanas) indica que, a pesar de las mutaciones puntuales que definen cada variante, **la arquitectura genómica fundamental se mantiene uniforme**. Esto es biológicamente esperado: cambios drásticos en la composición GC podrían afectar la estabilidad del ARN viral y la eficiencia traduccional, ambos críticos para la replicación del virus.

### Árboles filogenéticos

#### Observaciones:

1. Ramas cortas: Distancias evolutivas mínimas entre variantes.
2. Agrupamientos: No se observaron aglomeraciones por región geográfica (por ejemplo: USA_WT, CHN_WT).
3. Topología: Existe una estructura clara.
4. Consistencia: Ambos métodos (DECIPHER y Biostrings) muestran patrones similares, lo que refuerza la validez de los resultados.


El árbol filogenético muestra que todas las variantes del SARS-CoV-2 provienen de un ancestro común, con la secuencia original de Wuhan como el punto de partida evolutivo. Las ramas muy cortas entre las diferentes variantes (distancias menores a 0.02) nos confirman que este virus apareció hace muy poco tiempo, alrededor de 2019-2020.

La estructura del árbol sugiere una propagación global rápida desde Wuhan, China. Esto provocó un desarrollo de variantes propias de cada región geográfica.
Esto lo podemos ver porque las secuencias tienden a agruparse _sólo parcialmente_ según su origen geográfico (estadounidenses, chinas, italianas, etc.).

Aunque existan múltiples variantes, existe una baja variabilidad genética entre ellas. Es decir, la evolución del virus ha sido relativamente lenta, comparada con otros virus. Duchêne et al. (2020)
Ademásm, esta baja _divergencia genética_ entre variantes geográficamente distantes,indica que la expansión global ocurrió en una ventana temporal muy estrecha, consistente con el periodo de evolución de la pandemia.


### Conclusiones 

1. **Evolución conservativa**: El SARS-CoV-2 muestra una tasa evolutiva moderada 
   con mantenimiento de su composición genómica base.

2. **Dispersión rápida**: La topología (jerarquía) filogenética confirma la transmisión 
   intercontinental acelerada durante el periodo 2019-2020.

3. **Adaptación local**: Evidencia de evolución independiente en diferentes 
   poblaciones geográficas sin divergencia extrema.

4. **Estabilidad funcional**: La conservación composicional sugiere 
   restricciones funcionales que han limitado su variabilidad evolutiva.

5. **Origen único confirmado**: Todos los linajes analizados derivan de un 
   ancestro común reciente: _Wuhan-Hu-1_.


---

## Referencias

Charif, D. & Lobry, J. R. (2007). SeqinR 1.0-2: a contributed package to the R project for statistical computing devoted to biological sequences retrieval and analysis. En Bastolla, U., Porto, M., Roman, H. E., & Vendruscolo, M. (Eds.), *Structural approaches to sequence evolution: Molecules, networks, populations* (pp. 207–232). Springer.

Eiros, J., & Hernández, M. (2022). La evolución en variantes del SARS-CoV-2 y su repercusión clínica y sanitaria. *Revista Clínica Española*, *222*(7), 414–416. https://doi.org/10.1016/j.rce.2021.12.004

Harvey, W. T., Carabelli, A. M., Jackson, B., et al. (2021). SARS-CoV-2 variants, spike mutations and immune escape. *Nature Reviews Microbiology*, *19*(7), 409–424.

Khare, S., Gurry, C., Freitas, L., et al. (2021). GISAID's role in pandemic response. *China CDC Weekly*, *3*(49), 1049–1051.

Leite, J. A., Vicari, A., Perez, E., Siqueira, M., Resende, P., Motta, F. C., ... & Mendez-Rico, J. (2022). Implementation of a COVID-19 genomic surveillance regional network for Latin America and Caribbean region. *PLoS One*, *17*(3), e0252526.

Mayo Clinic. (2024). *Coronavirus (COVID-19): Síntomas y causas*. https://www.mayoclinic.org/es/diseases-conditions/coronavirus/symptoms-causes/syc-20479963

NCBI Resource Coordinators. (2024). Database resources of the National Center for Biotechnology Information. *Nucleic Acids Research*, *52*(D1), D33–D43.

Organización Panamericana de la Salud. (s.f.). *Página de inicio*. https://www.paho.org/en

Pagès, H., Aboyoun, P., Gentleman, R., & DebRoy, S. (2023). *Biostrings: Efficient manipulation of biological strings*. R package version 2.68.1. Bioconductor.

Portal informativo COVID19. (s.f.). https://previenecovid19.puebla.gob.mx/

Rambaut, A., Holmes, E. C., O'Toole, Á., et al. (2020). A dynamic nomenclature proposal for SARS-CoV-2 lineages to assist genomic epidemiology. *Nature Microbiology*, *5*(11), 1403–1407.

Secretaría de Salud. (2025). *Informes semanales para la vigilancia epidemiológica de influenza, COVID-19 y otros virus respiratorios 2025*. Gobierno de México. https://www.gob.mx/salud/documentos/informes-semanales-para-la-vigilancia-epidemiologica-de-influenza-covid-19-y-otros-virus-respiratorios-2025

Siddiqui, S., Alhamdi, H. W. S., & Alghamdi, H. A. (2022). Recent chronology of COVID-19 pandemic. *Frontiers in Public Health*, *10*, 778037. https://doi.org/10.3389/fpubh.2022.778037

Taboada, B., Zárate, S., Iša, P., Boukadida, C., Vazquez-Perez, J. A., Muñoz-Medina, J. E., ... & Arias, C. F. (2021). Genetic analysis of SARS-CoV-2 variants in Mexico during the first year of the COVID-19 pandemic. *Viruses*, *13*(11), 2161. https://doi.org/10.3390/v13112161

WHO COVID-19 Dashboard. (s.f.). *Summary*. https://data.who.int/dashboards/covid19/summary

Wickham, H. (2016). *ggplot2: Elegant Graphics for Data Analysis*. Springer-Verlag New York.
