---
title: "Análisis de Bases"
author: "Biniza Verónica Vázquez Moreno A01737294"
date: "`r Sys.Date()`"
output:
  html_document:
    toc: true
---

```{r setup, include=FALSE}
source(
  file.path(
    dirname(knitr::current_input()),
    "..",
    "classwork",
    "globalSetup.R"
  )
)
```

## Carga de secuencias

En esta sección se cargan las secuencias FASTA del proyecto usando la configuración compartida del repositorio.

```{r}
sequences <- read_project_fastas()
sequences
```

## Tabla de contenido de bases

Se calcula el porcentaje de GC y AT para cada secuencia. Además, se crea una etiqueta corta `VarN` para que la gráfica sea legible y se conserve una tabla de referencia con el nombre completo de cada variante.

```{r}
base_freq <- Biostrings::letterFrequency(
  sequences,
  letters = c("A", "C", "G", "T"),
  as.prob = TRUE
)

tabla_bases <- data.frame(
  VarID = paste0("Var", seq_along(sequences)),
  Variante = names(sequences),
  GC_Content = rowSums(base_freqTABLA[, c("G", "C"), drop = FALSE]) * 100,
  AT_Content = rowSums(base_freq[, c("A", "T"), drop = FALSE]) * 100,
  check.names = FALSE
)

tabla_bases
```

## Tabla de referencia de variantes

Esta tabla permite identificar qué nombre completo corresponde a cada etiqueta `VarN` usada en la gráfica.

```{r}
tabla_variantes <- tabla_bases[, c("VarID", "Variante")]

knitr::kable(
  tabla_variantes,
  col.names = c("VarN", "Nombre de la variante"),
  caption = "Correspondencia entre la etiqueta del gráfico y el nombre completo de la variante."
)
```

## Gráfica de contenido AT por variante

Se usa la etiqueta corta `VarN` en el eje X para evitar que los nombres largos oculten la visualización.

```{r}
p <- ggplot(
  tabla_bases,
  aes(x = VarID, y = AT_Content, fill = VarID)
) +
  geom_col() +
  theme_minimal() +
  labs(
    title = "Contenido de Adenina y Timina por Variante",
    x = "Variante",
    y = "Contenido AT (%)"
  ) +
  theme(axis.text.x = element_text(angle = 45, hjust = 1))

if (requireNamespace("viridis", quietly = TRUE)) {
  p <- p + viridis::scale_fill_viridis_d(guide = "none")
} else {
  p <- p + scale_fill_hue(guide = "none")
}

print(p)
```

## Exportación de la gráfica

Se guarda la gráfica en PNG usando `ragg` si está disponible, ya que en este equipo ese dispositivo funcionó mejor que Cairo.

```{r}
if (requireNamespace("ragg", quietly = TRUE)) {
  ggplot2::ggsave(
    filename = "grafica_at_20vars.png",
    plot = p,
    device = ragg::agg_png,
    width = 10,
    height = 6,
    units = "in",
    dpi = 300
  )
} else {
  message("El paquete 'ragg' no está instalado; la gráfica no se exportó a PNG en este chunk.")
}
```
