---
title: "FJ26 Actividad colaborativa en clase | Ejercicios de R"
author: "Biniza Verónica Vázquez Moreno | a01737294"
date: "`r Sys.Date()`"
output: html_document
---


## Ejercicio 1
Escribe una función que genere una secuencia aleatoria de DNA de tamaño “n”.

```{r}
gen_dna <- function(n) {
    nucleotidos <- c("A", "T", "C", "G")
    dna_seq <- sample(nucleotidos, size = n, replace = TRUE)
    paste(dna_seq, collapse = "")
}

gen_dna(10)
```


## Ejercicio 2
Codifica una función que calcula el tamaño de una secuencia de DNA.
```{r}
dna_length <- function(seq) {
    # Split la str de caracteres en un vector (como greedy en python)
    chars <- strsplit(seq, split = "")[[1]]

    # conservar SÓLO los chars válidos de las bases.
    valid_chars <- chars[chars %in% c("A", "T", "C", "G")]

    # devolver la longitud del vector resultante
    length(valid_chars)
}

dna_length("ATG-CNTA") # prueba con una secuencia que incluye caracteres no válidos.
```

## Ejercicio 3
Crea una función que recibe una secuencia de DNA e imprime el porcentaje de cada
base en la secuencia.

```{r}
base_porcentaje <- function(seq) {
    # Split la str de caracteres en un vector (como greedy en python)
    # como ejercicio 2
    chars <- strsplit(seq, split = "")[[1]]

    # igual que ejercicio 2.
    valid_bases <- chars[chars %in% c("A", "T", "C", "G")]

    # almacenamos
    total <- length(valid_bases)

    # práctica de "Log" para evitar correr código ineficiente.
    if (total == 0) {
        stop("No se encontraron bases válidas en la secuencia.")
    }

    # contar usando func table estilo matriz en python con factor tipo enum o dict.
    counts <- table(factor(valid_bases, levels = c("A", "T", "C", "G")))

    # calcular %
    percentages <- (counts / total) * 100

    # Print nicely
    for (base in names(percentages)) {
        cat(base, ":", round(percentages[base], 2), "%\n")
    }

    # return con cambio de tipo a numérico para evitar problemas con el tipo de datos. @claude sugirió.
    return(as.numeric(percentages))
}

base_porcentaje("ATGCGTAN--")
```

## Ejercicio 4
Programa una función que transcribe DNA a RNA, usa la siguiente tabla (tabla en canvas).

```{r}
transcribe_dna <- function(seq) {
    chars <- strsplit(seq, split = "")[[1]]

    valid_bases <- chars[chars %in% c("A", "T", "C", "G")]

    # REEMPLAZO POR ACUERDO: T por U
    # uso de ifelse para no usar un loop.
    # @claude sugirió usar un vector de caracteres para mapear, pero esto es más directo.
    rna_bases <- ifelse(valid_bases == "T", "U", valid_bases)

    # "colapsar" o convertir de nuevo a str.
    paste(rna_bases, collapse = "")
}

transcribe_dna("ATGC-TAN")
```


## Ejercicio 5
Crea una función que traduce una secuencia de RNA a una secuencia de proteínas.

```{r}
translate_rna <- function(seq) {
    # Definir la tabla de codones (RNA a aminoácidos)
    codon_table <- c(
        "UUU" = "F", "UUC" = "F", "UUA" = "L", "UUG" = "L",
        "UCU" = "S", "UCC" = "S", "UCA" = "S", "UCG" = "S",
        "UAU" = "Y", "UAC" = "Y", "UAA" = "Stop", "UAG" = "Stop",
        "UGU" = "C", "UGC" = "C", "UGA" = "Stop", "UGG" = "W",
        "CUU" = "L", "CUC" = "L", "CUA" = "L", "CUG" = "L",
        "CCU" = "P", "CCC" = "P", "CCA" = "P", "CCG" = "P",
        "CAU" = "H", "CAC" = "H", "CAA" = "Q", "CAG" = "Q",
        "CGU" = "R", "CGC" = "R", "CGA" = "R", "CGG" = "R",
        "AUU" = "I", "AUC" = "I", "AUA" = "I", "AUG" = "M",
        "ACU" = "T", "ACC" = "T", "ACA" = "T", "ACG" = "T",
        "AAU" = "N", "AAC" = "N", "AAA" = "K", "AAG" = "K",
        "AGU" = "S", "AGC" = "S", "AGA" = "R", "AGG" = "R",
        "GUU" = "V", "GUC" = "V", "GUA" = "V", "GUG" = "V",
        "GCU" = "A", "GCC" = "A", "GCA" = "A", "GCG" = "A",
        "GAU" = "D", "GAC" = "D", "GAA" = "E", "GAG" = "E",
        "GGU" = "G", "GGC" = "G", "GGA" = "G", "GGG" = "G"
    )

    # Limpiar la secuencia de RNA para asegurarnos de que sólo contiene bases válidas
    chars <- strsplit(seq, "")[[1]]
    valid <- chars[chars %in% c("A", "U", "C", "G")]

    # cambiar a str
    clean_seq <- paste(valid, collapse = "")

    # parte clave: dividir la secuencia en codones (tripletes)
    # uso de substring() para extraer cada codón de 3 caracteres.
    codons <- substring(clean_seq, seq(1, nchar(clean_seq), 3), seq(3, nchar(clean_seq), 3))

    # variable asignada a la proteína resultante, que se irá construyendo a medida que traducimos cada codón.
    protein <- c()

    for (codon in codons) {
        if (nchar(codon) < 3) next # caso base @claude sugirió para evitar codones incompletos al final de la secuencia. usamos nchar()

        aa <- codon_table[[codon]] # 1. buscar el aminoácido correspondiente al codón usando la tabla de codones.

        if (is.null(aa)) next # fail safe @claude usando is.null() para manejar codones no válidos que podrían no estar en la tabla.

        if (aa == "Stop") break # bandera de parada: si el codón corresponde a "Stop", terminamos la traducción.

        protein <- c(protein, aa)
    }

    # colapsar en una string para devolver la secuencia de proteínas resultante.
    paste(protein, collapse = "")
}

translate_rna("AUGGCCUAA")
```

## Ejercicio 6
Escribe una función que recibe una hebra directa y regresa la hebra inversa.
```{r}
reverse_strand <- function(seq) {
    chars <- strsplit(seq, split = "")[[1]]

    # usar funcion rev() para invertir el orden de los caracteres.
    reversed <- rev(chars)


    paste(reversed, collapse = "")
}

reverse_strand("TGCGATAC")
```

## Ejercicio 7
Escribe una función qué recibe una hebra directa y obtiene la hebra
complementaria.
```{r}
comp_strand <- function(seq) {
    chars <- strsplit(seq, split = "")[[1]]

    # definir las reglas de complementación en un vector.
    comp_map <- c(
        "A" = "T", "T" = "A", "C" = "G", "G" = "C",
        "-" = "-", "N" = "N"
    )

    # aplicar las reglas de complementación a cada carácter usando sapply() para iterar sobre el vector de caracteres
    # y reemplazar cada base por su complementaria según el mapa definido.
    #  @claude sugirió usar un vector de caracteres para mapear, pero esto es más directo.
    comp <- sapply(chars, function(x) {
        if (x %in% names(comp_map)) comp_map[x] else x
    })

    # reverso.
    reversed_comp <- rev(comp)


    paste(reversed_comp, collapse = "")
}

comp_strand("ATGC-TAN")
```

## Ejercicio 8 
Escribe la función en R para obtener la hebra complementaria inversa, desde una
hebra complementaria.
```{r}
rev_complementaria <- function(seq) {
    chars <- strsplit(seq, split = "")[[1]]
    comp_map <- c(
        "A" = "T", "T" = "A", "C" = "G", "G" = "C",
        "-" = "-", "N" = "N"
    )

    # usar func sapply() para aplicar las reglas de complementación a cada carácter,
    # similar al ejercicio anterior.
    comp <- sapply(chars, function(x) {
        if (x %in% names(comp_map)) comp_map[x] else x
    })


    rev_comp <- rev(comp)

    paste(rev_comp, collapse = "")
}

rev_complementaria("TGCGATAC")
```

## Ejercicio 9

### Secuencias de prueba
sequences <- c(
  "ATG-CNTA",     # válida o invalida
  "NNN---",       # sólo chars no válidos
  "TGCGATAC",     # ADN normal
  "A-TGNCGTA--N"  # mezcla de válidos e inválidos
)

### Función para probar todas las funciones anteriores con cada secuencia de prueba.
probar_tarea <- function(seq) {
  cat("=====================================\n")
  cat("Sequence:", seq, "\n")
  cat("=====================================\n")
  
  # dna_len
  cat("Length (valid bases only):", dna_length(seq), "\n")
  
  # base_percentage
  cat("\nBase Percentages:\n")
  tryCatch({
    base_percentage(seq)
  }, error = function(e) {
    cat("No valid bases found.\n")
  })
  
  # trans
  cat("\nTranscribed RNA:", transcribe_dna(seq), "\n")
  
  # rev
  cat("Reversed Strand (3'->5'):", reverse_strand(seq), "\n")
  
  # comp
  cat("Complement Strand (3'->5'):", complement_strand(seq), "\n")
  
  # rev 
  cat("Reverse Complement (5'->3'):", reverse_complement(seq), "\n")
  
  cat("\n\n")
}

### Test Final
for (seq in sequences) {
  probar_tarea(seq)
}
```

