---
title: "Ejercicios Básicos de R"
author: "Biniza Verónica Vázquez Moreno | a01737294, Imanol Benitez Castro | a01821115"
date: "`r Sys.Date()`"
output: html_document
---

## Ejercicio 1

Crear un vector x con los datos 10, 11, 13, −1, 6,3

```{r}
x <- c(10, 11, 13, -1, 6, 3)
```

## Ejercicio 2

Calcular estadísticas simples:

#### Media
```{r}
media_x <- mean(x)
media_x
```

#### Desviación estándar
```{r}
desviacion_x <- sd(x)
desviacion_x
```
#### Varianza
```{r}
vari_x <- var(x)
vari_x
```

### Guardar los resultados
Crear un objeto (vector) con el nombre est.x en el que guardar los 3 estadísticos.

```{r}
est.x <- c(media_x, desviacion_x, vari_x)
est.x
```

### Forma compacta:
```{r}
vec <- c(3, 6, -9, 8, 5)
est <- c(mean(vec), sd(vec), var(vec))
est
```

## Ejercicio 3
Escribe un programa R para crear una secuencia de números del 20 al 50.

```{r}
# opción 1: funciones
sec_1 <- seq(20, 50)
# opción 2: usando operadores, como en python o matlab
sec_1_2 <- 20:50
```

Encuentre la
media de los números del 20 al 60.

```{r}
# primero, crear secuencia.
sec_2 <- seq(20, 60)
mean(sec_2)
``` 

Encontrar la suma de los números del 51 al 91. 
```{r}
sec_3 <- seq(51, 91)
sum(sec_3)
```

## Ejercicio 4

Crear un vector que contenga 10 valores enteros aleatorios entre
-100 y +50
```{r}
# usamos la función sample(), aunque también se puede usar runif() o rnorm() para generar números aleatorios.
sample(-100:50, 10, replace = TRUE) # replace = TRUE permite repetir números.
```

## Ejercicio 5
Obtener los primeros 10 números de Fibonacci

```{r}
fb <- numeric(10)
fb[1] <- fb[2] <- 1 # cambié el nombre de la variable, producía un name error.

for (i in 3:10) { # sintaxis similar a python.
    fb[i] <- fb[i - 1] + fb[i - 2]
}

fb
```

Encontrar el valor máximo y mínimo de un vector dado. Debes
probar con:

a) c(10, 20, 30, 4, 50, -60)
b) c(10, 20, 30, 4, 50, -60)

*Es el mismo vector*.
```{r}
vec_1 <- c(10, 20, 30, 4, 50, -60)
max_vec_1 <- max(vec_1)
min_vec_1 <- min(vec_1)
max_vec_1
min_vec_1
```

## Ejercicio 7
Escribe una función R para multiplicar dos vectores de tipo entero y longitud n, de la misma
longitud ambos.

```{r}
# el nombre de la función es "multiplica"
multiplica <- function(vec_a, vec_b) {
    # verificar longitud.
    if (length(vec_a) != length(vec_b)) {
        stop("Los vectores deben tener la misma longitud.")
    }
    # multiplicar elemento por elemento.
    resultado <- vec_a * vec_b
    return(resultado)
}

# línea que nos da el ejercicio
multiplica(c(10, 20), c(3, 4))
```

## Ejercicio 8
Escribe una función R para contar el valor específico en un vector dado.
```{r}
cuenta <- function(vec, valor) {
    c <- sum(vec == valor)
    return(c)
}

# ejecutamos con línea del ejercicio.
cuenta(c(10, 20, 10, 7, 24, 7, 5), 7)
```

Otra Opción con variable de conteo.

```{r}
aleatorio <- c(sample(-100:50, 10))

cuenta <- function(v, n) {
    contar <- 0
    for (i in v) {
        if (i == n) {
            contar <- contar + 1
        }
    }
    contar
}

cuenta(aleatorio, 5)
```

## Ejercicio 9
Escribe una función en R para extraer cada enésimo elemento de un vector dado. 

```{r}
enesimo <- function(vec, n) {
    en_vec <- numeric()
    # función seq() también se puede usar para esto, pero aquí lo hacemos con un ciclo for para practicar.
    for (i in seq(vec[1], length(vec), by = n)) {
        en_vec <- c(en_vec, vec[i])
    }

    return(en_vec)
}
```

Probamos con caso del ejercicio.
```{r}
v <- 1:100
enesimo(v, 5)
```